---
title: "El voto nulo y diferencia de voto entre Libre/PDC en el departamento de Oruro"
subtitle: "Primera vuelta de las elecciones generales de Bolivia (17/08/2025)"
author: 
  name: "Philippe Decker"
  email: "decker.philippe@pm.me"
date: today 
date-format: "short"
format: html
editor: visual

execute:
  warning: false
  message: false

title-block-banner: "#F9E40B"
title-block-banner-color: "#D73225"
---

```{r, warning=FALSE, message=FALSE}
library(readr)
library(tidyverse)
library(dplyr)
library(knitr)
library(DT)
```

El archivo refleja los resultados procesados a la siguiente fecha y hora: 24/8/2025, 7:56:19 p. m.

```{r}
resultados_bol25_primeravuelta <- read_csv("input/EG2025_20250824_235619_5976286028509320003.csv")
```

Se filtra el departamento de Oruro y se calcula el porcentaje de voto nulo en cada mesa.

```{r}
#| code-fold: true
#| code-summary: "Click to expand code"
#| echo: true
oruro_voto_nulo <- resultados_bol25_primeravuelta %>%
  filter(NombreDepartamento == "Oruro") %>%
  filter(Descripcion == "PRESIDENTE") %>% 
  mutate(PorcentajeNulo = round((TotalVotoNulo / VotoEmitidoReal) * 100,0)) %>% 
  #filter(PorcentajeNulo >= 50) %>% 
  arrange(desc(PorcentajeNulo)) %>% 
  #mutate(Clasificacion = row_number()) %>% 
  #select(Clasificacion, everything()) %>% #datatable automatically includes ranking
  select(
    #Clasificacion,
    PorcentajeNulo,
    CodigoCircunscripcionU,
    NombreProvincia,
    NombreMunicipio,
    NombreLocalidad,
    NombreRecinto,
    InscritosHabilitados,
    VotoEmitidoReal
  )
```

```{r}
datatable(oruro_voto_nulo)  
```

<br><br>

## Diferencia de voto entre Libre y PDC en cada mesa del departamento de Oruro

```{r}
#| code-fold: true
#| code-summary: "Click to expand code"
#| echo: true
oruro_diflibre_PDC <- resultados_bol25_primeravuelta %>%
  filter(NombreDepartamento == "Oruro") %>%
  filter(Descripcion == "PRESIDENTE") %>% 
  mutate(Diferencia = Voto10 - Voto5) %>% 
  arrange(desc(Diferencia)) %>% 
  select(
    Diferencia,
    NombreProvincia,
    NombreMunicipio,
    NombreLocalidad,
    NombreRecinto,
    InscritosHabilitados,
    CodigoCircunscripcionU
  )
```

Un valor positivo en la columna **Diferencia** indica los votos que PDC obtuvo de más respecto a Libre. Asimismo, un valor negativo indica los votos que Libre obtuvo de más respecto a PDC.

```{r}
datatable(oruro_diflibre_PDC)
```

### Mesas donde la diferencia es lo más ajustada

```{r}
#| code-fold: true
#| code-summary: "Click to expand code"
#| echo: true
oruro_diflibre_PDC_ajustado <- resultados_bol25_primeravuelta %>%
  filter(NombreDepartamento == "Oruro") %>%
  filter(Descripcion == "PRESIDENTE") %>% 
  mutate(Diferencia = Voto10 - Voto5) %>% 
  filter(Diferencia >= -10 & Diferencia <= 10) %>% 
  arrange(desc(Diferencia)) %>% 
  select(
    Diferencia,
    NombreProvincia,
    NombreMunicipio,
    NombreLocalidad,
    NombreRecinto,
    InscritosHabilitados,
    CodigoCircunscripcionU
  )
```

En el 8,5 % de las mesas del departamento de Oruro, la diferencia entre Libre y PDC es igual o inferior a 10 votos.

```{r}
datatable(oruro_diflibre_PDC_ajustado)
```
