---
title: "Elecciones Generales de Bolivia de 2025"
subtitle: "El voto nulo promovido por Evo Morales en el norte de Potosí"
author: 
  name: "Philippe Decker"
  email: "decker.philippe@pm.me"
date: today 
date-format: "short"
format: html
editor: visual

execute:
  warning: false
  message: false

title-block-banner: "#F9E40B"
title-block-banner-color: "#D73225"
---

```{r, warning=FALSE, message=FALSE}
library(readr)
library(tidyverse)
library(dplyr)
```

El archivo refleja los resultados procesados a la siguiente fecha y hora: 24/8/2025, 7:56:19 p. m.

```{r, warning=FALSE, message=FALSE}
resultados_bol25 <- read_csv("input/EG2025_20250824_235619_5976286028509320003.csv")
```

```{r}
#| echo: false
spec(resultados_bol25)
```

Filtro las circunscripciones 38 y 39 del norte del departamento de Potosí y calculo el porcentaje del voto nulo en cada mesa. Me quedo con las mesas dónde más o igual a 50 porciento de los electores marcaron "voto nulo", 242 mesas de un total de 639 en esas dos circunscripciones (o en 37% de esas mesas).

```{r}
resultados_potosi <- resultados_bol25 %>%
  filter(CodigoCircunscripcionU %in% c(38, 39)) %>% 
  filter(Descripcion == "PRESIDENTE") %>% 
  mutate(PorcentajeNulo = round((TotalVotoNulo / VotoEmitidoReal) * 100,0)) %>% 
  filter(PorcentajeNulo >= 50) %>% 
  arrange(desc(PorcentajeNulo))
```

Visualizo las localidades de las diferentes mesas de mayor a menor porcentaje de "votos nulos"

```{r}
votoNulo_mas50_localidad <- resultados_potosi %>% 
  select(
    CodigoCircunscripcionU,
    NombreProvincia,
    NombreMunicipio,
    NombreLocalidad,
    NombreRecinto,
    InscritosHabilitados,
    PorcentajeNulo
  )
  
```
